# Créer des cartes pour le web

## Les cartes Leaflet

[`leaflet`](https://leafletjs.com/) est une bibliothèque javascript de cartographie en ligne. R permet de produire des cartes en exploitant cette bibliothèque.

La limitation de `leaflet` est qu'il ne permet de visualiser que des données en projection WGS84.

Dans ce chapitre, nous utiliserons les packages suivants
```{r}
library(leaflet)
library(sf)
library(tidyverse)
#remotes::install_github("MaelTheuliere/variousdata")
library(variousdata)
```

Certains proxy empechent la visualisation du fond de carte. Il faut donc modifier les options internet si c'est le cas , en passant par le proxy national qui l'autorise. Les utilisateurs R du ministère vous renseigneront sur ce sujet au besoin.

### Carte choroplète

Ci-dessous un exemple avancé de carte choroplète avec leaflet.

- Définition des données de départ

```{r}
sdg_indicators_2015_sf <- sdg_indicators_sf %>% 
  filter(timeperiod ==2015)
```

- Transformation de la projection car `leaflet` ne connait que le WGS 84

```{r}
sdg_indicators_2015_sf<-st_transform(sdg_indicators_2015_sf,crs=("+proj=longlat +datum=WGS84 +no_defs"))
```

- Discrétisation de la variable d'intérêt

```{r}
bins <-quantile(sdg_indicators_2015_sf$sh_sta_mmr,
                na.rm=T)
```

- Création d'une palette de couleurs associée

`leaflet` intègre une fonction `colorBin()` qui permet d'associer à un vecteur de valeurs numériques un vecteur de couleurs en fonction d'une palette et d'un vecteur de bornes.

```{r}
pal <- colorBin("YlOrRd", domain = 
                  sdg_indicators_2015_sf$sh_sta_mmr,
                bins = bins)
```

- Création d'un label ad-hoc à afficher en surbrillance au passage de la souris sur la carte.

```{r}
labels <- sprintf(
  "<strong>%s</strong><br/>%g décès pour 100 000 naissance en 2015",
  sdg_indicators_2015_sf$geoareaname, sdg_indicators_2015_sf$sh_sta_mmr
) %>% lapply(htmltools::HTML)
```

- Réalisation de la carte

La fonction `addPolygons()` permet de créer la carte choroplète.

La fonction `addProviderTiles()` permet de rajouter un fond cartographique parmis les couches fournies par `leaflet`.

```{r,fig.width=7,fig.height=4}
leaflet(sdg_indicators_2015_sf) %>%
  addProviderTiles(providers$CartoDB.Positron) %>% 
  addPolygons(data=sdg_indicators_2015_sf,
              fillColor=~pal(sh_sta_mmr),
              weight = 2,
              opacity = 1,
              color = "white",
              dashArray = "3",
              fillOpacity = 0.7,
              highlight = highlightOptions(
                weight = 5,
                color = "#666",
                dashArray = "",
                fillOpacity = 0.7,
                bringToFront = TRUE),
              label = labels,
              labelOptions = labelOptions(
                style = list("font-weight" = "normal", padding = "3px 8px"),
                textsize = "15px",
                direction = "auto"))
```

### Carte à ronds proportionnels

Pour réaliser des ronds proportionnels, il va falloir comme pour `ggplot2` partir des centroides de nos polygones.

- Création de la table en entrée 

```{r}
sdg_indicators_2015_sf_centroid <- sdg_indicators_sf_centroid %>% 
  filter(timeperiod ==2015)
```

- Transformation de la projection car `leaflet` ne connait que le WGS 84

```{r}
sdg_indicators_2015_sf_centroid <- st_transform(sdg_indicators_2015_sf_centroid,crs=("+proj=longlat +datum=WGS84 +no_defs"))
```

- Discrétisation de la variable d'intérêt


```{r}
bins <-quantile(sdg_indicators_2015_sf_centroid$sh_sta_mmr,na.rm=T)
```

- Création d'une palette de couleurs associée

```{r}
pal <- colorBin("YlOrRd", domain = sdg_indicators_2015_sf_centroid$sh_sta_mmr, bins = bins)
```

- Création d'un label ad-hoc à afficher en surbrillance au passage de la souris sur la carte.

```{r}
labels <- sprintf(
  "<strong>%s</strong><br/>%g décès pour 100 000 naissance en 2015",
  sdg_indicators_2015_sf_centroid$geoareaname, sdg_indicators_2015_sf_centroid$sh_sta_mmr
) %>% lapply(htmltools::HTML)
```

- Création de la carte

```{r,fig.width=7,fig.height=4}
carte_rond_proportionnel<-leaflet(sdg_indicators_2015_sf_centroid) %>%
  addProviderTiles(providers$CartoDB.Positron) %>% 
  addPolygons(data=sdg_indicators_2015_sf,
              fillColor = "#ffffff",
              opacity=.2,
              color = "white",
              dashArray = "3",
              fillOpacity = 0.7
  ) %>% 
  addCircles(data=sdg_indicators_2015_sf_centroid,
             fillColor=~pal(sh_sta_mmr),
             radius=~100000*log2(sh_sta_mmr),
             weight = 2,
             opacity = 1,
             color = "white",
             dashArray = "3",
             fillOpacity = 0.7,
             highlight = highlightOptions(
               weight = 5,
               color = "#666",
               dashArray = "",
               fillOpacity = 0.7,
               bringToFront = TRUE),
             label = labels,
             labelOptions = labelOptions(
               style = list("font-weight" = "normal", padding = "3px 8px"),
               textsize = "15px",
               direction = "auto")) %>% 
  addLegend("bottomright", pal = pal, values = ~sh_sta_mmr,
            title = "Taux de décès des mères à la naissance",
            opacity = 1)
carte_rond_proportionnel
```

### Carte à élements ponctuels (markers)

Leaflet permet aussi de créer des cartes à éléments ponctuels (points/ Markers en anglais) dans une carte.

Les éléments ponctuels sont cartographiable pour les types de données suivantes : 

    • Les `SpatialPoints` ou `SpatialPointsDataFrame` (venant de la library {sp} ) 
    • Les `POINT`, `sfc_POINT`, et les autres objets {sf} (du package du même nom); avec considération uniquement des coordonnées X et Y 
    • Les matrices numériques sur 2 colonnes (en considérant la première colonne comme la longitude et la seconde comme la latitude) 
    • Les Data Frame avec des variables de longitude et latitude. Celles ci peuvent être explicitées dans la fonction de `marker` comme colonne de données (ex. :  addAwesomeMarkers(lng = ~Longitude, lat = ~Latitude)), ou laissées à l'appréciation de la fonction pour les déterminer. Pour cette dernière, les noms suivants lat/latitude and lon/lng/long/longitude sont reconnus (attention : senssible à la casse). 
    • En fournissant de simple vecteur numérique comme arguments pour lng et lat 


Remarque : les `MULTIPOINT` provenant de {sf} ne semblent pas encore supporté.

- Créer des points "maison"

Les markers (points) d’origine de leaflet ne semblent plus disponibles. Il faut donc créer des markers personnalisés. Leaflet supporte ainsi les « awesome markers » du plugin leaflet {awesome markers}. 
La commande pour cela est `makeAwesomeIcon`. Les arguments sont le nom de l’icone (icon), la couleur souhaitée du marker (markerColor), la couleur de l’icone (iconColor), la base choisie pour le nom de l'icone (library).

``` {r}
icon.glyphicon <- makeAwesomeIcon(icon = "flag", markerColor = "blue", iconColor = "black", library = "glyphicon", squareMarker =  TRUE)
```

D’autres icones sont disponibles à partir de différentes sources. La source utilisé est précisée dans l’argument « library » de makeAwesomeIcon.
Exemple : Glyphicon (https://getbootstrap.com/docs/3.3/components/) , ion (https://ionic.io/ionicons), fa (https://fontawesome.com/icons)

- Création de la carte 

La carte leaflet se crée ensuite comme toutes les autres cartes leaflet. AddAwesomeMarkers ajoute des éléments ponctuels à la carte. Il faut préciser l'icone que l'on souhaite utiliser.

``` {r}
leaflet() %>% addTiles() %>%
  addAwesomeMarkers(
    lng = -118.456554, lat = 34.078039,
    label = "This is a label",
    icon = icon.glyphicon)
```
Le label avec un texte affichera celui ci au passage de la souris. Si on fait appel à une colonne (tout comme lng et lat) il faut utiliser `~` devant le nom de la colonne.

- Création de carte plus complexes (plusieurs éléments)

Pour des cartes plus complexes où l’icone ou la couleur dependent d’une variable, il y a quelques étapes supplémentaires.
Dans l'exemple suivant, il s'agit de faire varier la couleur en fonction de la magnitude des tremblements de terre.


```
# sélection des 20 premiers tremblement de terre
tremblement_20 <- quakes[1:20,]

# création d’une fonction qui détermine la couleur en fonction de l’intensité
getColor <- function(quakes) {
  sapply(quakes$mag, function(mag) {
  if(mag <= 4) {
    "green"
  } else if(mag <= 5) {
    "orange"
  } else {
    "red"
  } })
}

# création du type d’icone
icons <- awesomeIcons(
  icon = 'ios-close',
  iconColor = 'black',
  library = 'ion',
  markerColor = getColor(tremblement_20)
)

#creation de la carte, 
leaflet(tremblement_20) %>% addTiles() %>%
  addAwesomeMarkers(~long, ~lat, icon=icons, label=~as.character(mag))
```

La latitude et la longitude sont précisées dans les colonnes `long` et `lat`. Remarquer le ~devant pour préciser que nous faisons appel à des variables.
Le label précise que au passage de la souris s'affiche l'intensité du tremblement de terre transformé en caractère. Le caractère ~ est avant le code R associé au label.

## Exporter une sortie html

La foncion `saveWidget()` permet d'exporter une sortie d'un `HTML Widget` en fichier HTML.

```{r, eval=F}
saveWidget(widget=carte_rond_proportionnel,file="Taux de décès des mères à la naissance.html")
```
